【裁判字號】    97,訴,1013
【裁判日期】    970814
【裁判案由】    損害賠償
【裁判全文】
臺灣臺中地方法院民事判決              97年度訴字第1013號
原      告  乙○○
訴訟代理人  吳天富律師
被      告  甲○○
受告知訴訟人  眾邑有限公司
兼法定代理人  洪峻義
上列當事人間請求損害賠償事件，本院於民國97年7 月24日言詞
辯論終結，判決如下：
    主      文
原告之訴及其假執行之聲請均駁回。
訴訟費用由原告負擔。
    事實及理由
壹、兩造爭執要旨：
一、原告主張略以：被告原為遠揚法律聯合事務所（現更名為景
    霖法律事務所）負責人，緣原告與訴外人謝耀堂有債權債務
    關係，被告於民國93年1月6日由事務所職員王泳盛與原告簽
    訂應收帳款處理之委任契約，約定如需實際求償及收取任何
    費用，原告同意被告轉介及轉付訴外人眾邑有限公司（下稱
    眾邑公司）續行處理，以實際回收金額37%為酬金。謝耀堂
    於93年1 元月10日支付新臺幣（下同）5 萬元、2 月27日支
    付78萬元，合計支付83萬元達成和解，扣除被告應得酬金，
    尚應給付原告522,900 元，被告受委任後，已由其職員王泳
    盛取得謝耀堂給付之83萬元，又被告雖轉付眾邑公司處理，
    仍應依538 條第2 項規定負完全責任，為此依民法第541 條
    、53 8條、第544 條規定提起本訴，並請求按民法第542 條
    規定加計自使用日（即93年2 月27日起之利息等語。並聲明
    ：被告應給付原告522,900 元及自使用日之93年2 月27日起
    至清償日，按年利率5%計算之利息；並願供擔保，請准宣告
    假執行。
二、被告抗辯略以：緣原告與謝耀堂間本票債權515 萬元，原告
    於92年12月16日委任被告聲請本票強制執行，惟因謝耀堂無
    財產可執行，原告於93年1 月6 日聘任被告為法律顧問，由
    被告介紹眾邑公司，為原告處理其與謝耀堂間逾期應收帳款
    事宜，原告與眾邑公司並另簽訂專案委任書，兩造就系爭應
    收帳款處理事宜並無委任關係。又縱認被告複委任予眾邑公
    司，然原告既自承係經其同意，而眾邑公司為合法登記在案
    的逾期應收帳款公司，被告之選任並無不當，且未曾指示眾
    邑公司如何執行催收工作，依民法第538 條第2 項規定，被
    告自不負任何責任，王泳盛於另案並無承認收受系爭款項，
    況依原告提出之和解書，系爭款項係交付予原告，又縱本件
    有收受款項，然原告就應付委任費用6 萬元僅付訂金1 萬元
    ，自應扣除5 萬元等語。並聲明：原告之訴駁回，被告如受
    不利判決，願供擔保請准宣告免假執行。
貳、本件經兩造整理爭點如下：
一、不爭執事項：（見本院97年6 月23日、7 月24日言詞辯論筆
    錄，本院採為判決之基礎）
  1.原告於93年1 月6 日與被告訂立委任契約書，約定委任事項
    為原告與謝耀堂逾期應收帳款處理。並明定「如需實際求償
    及收取任何費用，原告同意被告轉介及轉付眾邑公司續行處
    理，以求償標的實際回收金額37% 為酬金」。
  2.王泳盛為被告律師事務所人員（任職至94年底）。
  3.原告就委任契約書第3 條約定之委任報酬6 萬元，僅支付其
    中1 萬元，尚積欠5 萬元。
二、爭執之事項：
  1.兩造間有無委任關係？或已因雙方約定同意轉介及轉付眾邑
    公司續行處理，而認委任關係存在於原告與眾邑公司？
  2.債務人謝耀堂就系爭債務達成和解及已支付金額？上開金額
    是否已交予原告本人？或有無交予王泳盛？
、得心證之理由：
一、原告主張兩造訂立系爭契約書，委任事項明定為原告與謝耀
    堂逾期應收帳款處理等情，已據兩造所不爭執（見不爭執事
    項１），並有本件委任契約書在卷可憑。被告雖以兩造委任
    契約書第十三條：「如需實際求償及收取任何費用，原告同
    意被告轉介及轉付眾邑公司續行處理，以求償標的實際回收
    金額37% 為酬金。」之約定，否認兩造委任關係存在，然債
    權債務之主體，應以締結契約之當事人為主，系爭委任契約
    書既由兩造訂立，並明定委任事項為原告與謝耀堂逾期應收
    帳款處理，委任報酬包括：「顧問費6 萬元」、「求償標的
    實際回收金額37% 」、「收訂金1 萬元，俟催收金額收款後
    扣除餘款」，已足認委任關係存在於兩造之間。前開第十三
    條約定，當屬兩造依民法第537 條規定，經委任人同意使第
    三人代為處理委任事務之特約，其約定內容，僅創設合法複
    委任之法律效果，殊無使原委任關係消滅之可能。本件仍應
    認系爭應收帳款處理事務處理之委任關係，存在於兩造之間
    ，堪以認定。茲就原告主張之民法第541 條、542 條、538
    條第2 項、第544 條等請求權基礎審酌於後。
二、按受任人因處理委任事務，所收取之金錢、物品及孳息，應
    交付於委任人。受任人以自己之名義，為委任人取得之權利
    ，應移轉於委任人。民法第541 條定有明文。而受任人為自
    己之利益，使用應交付於委任人之金錢或使用應為委任人利
    益而使用之金錢者，應自使用之日起，支付利息。如有損害
    ，並應賠償，民法第542 條亦有明定。足見委任人僅於受任
    人已因處理委任事務而收取金錢、物品及孳息，或以自己之
    名義取得權利時，始負交付金錢、物品及孳息，或移轉權利
    之義務，亦僅於實際使用應交付於委任人之金錢時，始應自
    使用之日起，支付利息。又受任人使第三人代為處理委任事
    務，第三人如因而收取金錢、物品及孳息，因受任人並未取
    得金錢、物品、孳息或權利，若必依順序，勢須由受任人先
    向次受任人請求移轉其金錢、物品、孳息或權利，再由委任
    人向受任人請求次受任人移轉金錢、物品、孳息或權利；或
    由委任人本於委任契約，請求受任人將其請求對次受任人之
    請求權移轉予委任人；或由委任人代位行使受任人之請求權
    。無論何者，均甚為輾轉費時，此為民法第539 條創設委任
    人對於次受任人直接請求權之理由。此項直接請求權創設之
    結果，將發生同一事務之履行（同一給付），得由委任人對
    次受任人為全部請求，亦得由受任人對次受任人為全部請求
    之法律效果，而使委任人與受任人對於次受任人，形成一種
    類似連帶債權關係（史尚寬，債法各論，第372 頁；林誠二
    ，民法債編各論，中，第236 頁；邱聰智，新訂債法各論，
    中，第231 頁），然應無從解為委任人得逕對受任人為同一
    請求（即逕行請求受任人交付金錢、物品、孳息或權利），
    僅得仍依前述輾轉方式請求受讓人移轉請求權，否則即與民
    法第54 1條文義及第539 條立法意旨有違。原告主張其債務
    人謝耀堂給付之金錢83萬元，係由被告之職員王泳盛收取云
    云，已為被告否認。而原告提出之收據（金額5 萬元）已載
    明上開款項由眾邑公司人員洪峻義代收，原告提出之和解協
    議書（金額78萬元）亦無關於王泳盛收受之記載，再依謝耀
    堂於本院97年度訴字第218 號民事訴訟以證人身分證述：有
    一些人來向我要錢，我先後給付5 萬元、78萬元，兩次所接
    觸都是同一批人等情，即難認謝耀堂所給付上開金錢係由王
    泳盛收受。被告既經原告同意轉由眾邑公司負責實際求償，
    且原告並未證明上開金錢已由被告或其職員收取，原告依據
    民法第541 條、542 條請求被告交付本件應收帳款，並加計
    自使用日起之利息，即無從准許。
三、次按民法第544 條「受任人因處理委任事務有過失…，對於
    委任人應負賠償之責」，係就受任人違反契約義務債務不履
    行損害賠償規定。而委任契約之義務何在，尚應依合法複委
    任及違反複委任之情形而有區別。本法第537 條規定：「受
    任人應自己處理委任事務。但經委任人之同意或另有習慣或
    有不得已之事由者，得使第三人代為處理。」、第538 條規
    定：「受任人違反前條之規定，使第三人代為處理委任事務
    者，就該第三人之行為，與就自己之行為，負同一責任。受
    任人依前條之規定，使第三人代為處理委任事務者，僅就第
    三人之選任及其對於第三人所為之指示，負其責任。」故受
    任人如經委任人之同意或另有習慣或有不得已之事由，使第
    三人代為處理委任事務（合法複委任），即僅就第三人之選
    任，及對於第三人之指示，負其責任。本法第537 條立法理
    由復明揭：「經委任人之同意，或另有習慣，或有不得已之
    事由者，亦不妨使第三人處理。蓋有時因特種情形，受任人
    既不能自已處理，又不能使第三人處理，反使事務停頓，致
    難貫澈委任之初意，自不若轉使第三人代為處理，較易進行
    無阻。」，則此時委任事務既基於實際需要轉使第三人（次
    受任人）代為處理，以求易行無阻，法律復創設委任人之直
    接請求權，茍仍令受任人概負其責，尚非事理之平。兩造既
    於委任契約明定合法複委任之特約，而原告復未主張或證明
    被告就眾邑公司之選任及指示有何過失，自無從依民法第53
    8 條第2 項、第544 條規定請求損害賠償。
四、綜上所述，原告依民法第541 條、第542 條、538 條第2 項
    、第544 條規定所為請求，均屬無據。從而，原告提起本件
    訴訟，為無理由，應予駁回。原告受敗訴判決，其假執行之
    聲請即失所依據，應併予駁回。
五、兩造關於原告與眾邑公司有無另立契約、原告債務人謝耀堂
    實際給付金額之主張舉證，暨其餘攻擊防禦方法及其餘未經
    援用之證據，經本院審酌，認與判決結果不生影響，爰不予
    一一論列，又原告聲請傳訊謝耀堂，其待證事項係謝耀堂有
    無於93年1 月10日、2 月27日分別支付5 萬元、78萬元，並
    以83萬元達成和解之事實，然該部分已有原告提出之收據及
    和解書可佐，並經本院調閱97年度訴字第218 號民事案卷，
    自無再傳訊謝耀堂徒增其勞費之必要，併此敘明。
肆、訴訟費用負擔之依據：民事訴訟法第78條。
中    華    民    國    97    年    8     月    14    日
                  民事第三庭    法  官  林慧貞
正本係照原本作成。
如對本判決上訴，須於判決送達後20日內向本院提出上訴狀。
中    華    民    國    97    年    8     月    14    日
                                書記官


司法院資訊處製作；財團法人民間司法改革基金會備份。
